臺灣屏東地方法院民事判決
111年度潮簡字第40號
原      告
即反訴被告  張淑惠  
訴訟代理人  田勝侑律師
            吳珮芳律師
複代理人    謝旻均  
被      告
即反訴原告  詹慶輝  

            詹家厤  
兼共同
訴訟代理人  詹順松  
上列當事人間請求拆屋還地事件，本院於民國111年11月24日言
詞辯論終結，判決如下：
　　主  文
一、被告應將坐落屏東縣○○鄉○○段0000地號土地上，如附圖編號
    1246⑴之一層建物；被告詹順松應將前開範圍之排水溝，均
    予以拆除，並將占用土地騰空返還原告。
二、原告其餘之訴駁回。
三、訴訟費用由被告負擔五分之四，其餘由原告負擔。
四、本判決第一項得假執行。但被告如以新臺幣陸萬捌仟捌佰柒
    拾柒元為原告預供擔保後，得免為假執行。
五、反訴原告之訴駁回。
六、反訴訴訟費用由反訴原告負擔。
    事實及理由
壹、程序部分：
    按簡易訴訟之訴狀送達後，原告不得將原訴變更或追加他訴
    ，但請求之基礎事實同一者，不在此限。民事訴訟法第255
    條第1項但書第2款、第436條第2項各有明定。查兩造於本訴
    、反訴之請求嗣變更、追加如下述（本院卷第8、91、154、
    183頁)，核屬基礎事實同一之請求，於法有據。
貳、實體部分：　　
一、本訴部分：
  ㈠原告主張：原告乃坐落屏東縣○○鄉○○段0○○○段00000地號土地
    (下稱系爭土地，重測前新東勢段96-1地號土地)所有人，被
    告為相鄰同段1248地號土地(下稱1248地號土地，重測前新
    東勢段96地號土地)所有人。門牌號碼屏東縣○○鄉○○路0段○○
    巷00號未辦保存登記房屋(下稱系爭房屋)為被告所共有(應
    有部分為被告詹順松1/2，其餘被告各1/4)、被告詹順松所
    築排水溝(下與系爭房屋合稱系爭地上物)，位在如附圖編號
    1246⑴所示範圍，無權占用系爭土地，爰依民法第767條第1
    項前段、中段規定，提起本件訴訟，並聲明：⒈被告應將坐
    落系爭土地之系爭地上物予以拆除，並將占用土地騰空返還
    原告。⒉如受有利判決，願供擔保請准宣告假執行。
　㈡被告則以：系爭房屋為訴外人即被告詹順松之父詹安福所建
    ，現由被告所共有，排水溝則為被告詹順松所設，依詹安福
    、訴外人詹添福所簽訂協議書(下稱系爭協議書)，互相交換
    重測前新東勢段96、96-1地號土地各自應有部分1/2，並以
    排水溝為界，而將重測前新東勢段96地號土地、96-1地號土
    地分別由詹添福、詹安福取得，兩造為系爭協議書之見證人
    均受拘束，故系爭地上物非無權占用等語，資為抗辯，並聲
    明：原告之訴駁回。
二、反訴部分：
　㈠被告(即反訴原告)主張：被告為詹安福之繼承人，兩造同為
    系爭協議書之見證人，依系爭協議書上述交換土地及以排水
    溝為界，被告得請求原告將系爭土地如附圖編號1246⑴部分(
    面積25.51平方公尺)所有權移轉登記予被告。爰依系爭協議
    書為請求，並聲明：原告應將系爭土地如附圖編號1246⑴部
    分所有權移轉登記予被告。
　㈡原告(即反訴被告)則以：詹添福為原告現配偶詹祈華之父，
    且原告僅為系爭協議書之見證人，非當事人，況詹安福、詹
    添福係於民國76年8月17日簽訂系爭協議書，被告請求權亦
    罹於時效等語，資為抗辯，並聲明：被告之反訴之訴駁回。
三、兩造不爭執事項（本院卷第183頁反面，並依判決格式調整
    文字及順序）：
　㈠原告為系爭土地(重測新東勢段96-1地號土地)所有人，被告
    為相鄰1248地號土地(重測新東勢段96地號土地)共有人。
　㈡原告現配偶詹祈華之父詹添福(甲方)、被告之父詹安福(乙方
    )於76年8月17日簽訂協議書，兩造係見證人。
　㈢1248地號土地、系爭土地如附圖編號1246⑴上，有被告共有之
    系爭房屋(應有部分為被告詹順松1/2，其餘被告各1/4)，及
    被告詹順松所建之排水溝。
四、得心證之理由：
  ㈠本訴部分：
　　原告主張被告所有系爭地上物無權占有系爭土地，為被告所
    否認，並以前詞置辯，茲分述如下：
　⒈按所有人對於無權占有或侵奪其所有物者，得請求返還之；
    對於妨害其所有權者，得請求除去之；有妨害其所有權之虞
    者，得請求防止之。民法第767條第1項有明文。次按以無權
    占有為原因，請求返還所有物之訴，被告對原告就其物有所
    有權存在之事實無爭執，而僅以非無權占有為抗辯者，原告
    於被告無權占有之事實，無舉證責任。被告應就其取得占有
    係有正當權源之事實證明之，如不能證明，則應認原告之請
    求為有理由（最高法院92年度台上字第312號判決意旨參照
    ）。　　　
　⒉原告為系爭土地所有人，有如前述，被告自應舉證系爭地上
    物為有權占用系爭土地。被告辯稱依系爭協議書，系爭土地
    、1248地號土地仍以排水溝為界一節，為原告所否認，並稱
    ：詹添福當時臥病在床且認知功能障礙，能否理解系爭協議
    書之內容，已有疑義，難認詹安福、詹添福約定系爭土地、
    1248地號土地以排水溝為界等語，經查：
　⑴依被告提出系爭協議書所呈，雖有詹安福、詹添福互相交換
    重測前新東勢段96、96-1地號土地應有部分1/2，並以排水
    溝為界，將重測前新東勢段96地號土地、96-1地號土地分別
    由詹添福、詹安福取得等文字(本院卷第34頁)，然觀系爭地
    上物既在系爭土地如附圖編號1246⑴所示，而由土地登記舊
    簿所呈，系爭土地、1248地號土地於76年9月2日即以贈與為
    登記原因，經所有權移轉登記，分別由原告、詹安福取得系
    爭土地、1248地號土地所有權(本院卷第53頁反面、137頁反
    面)，可知詹安福、詹添福雖簽訂系爭協議書，卻未將系爭
    土地如附圖編號1246⑴之部分予以分割或辦理所有權移轉登
    記，便各自移轉上開土地所有權應有部分，實與系爭協議書
    所載相悖，渠等是否仍有以排水溝為界之意，非無疑義。
  ⑵再系爭協議書為詹安福、詹添福所簽訂，原告僅為見證人，
    前已提及，原告本不受系爭協議書所拘束，被告執此為辯，
    亦非可採。另排水溝為被告詹順松所築，業如上述，故原告
    僅得請求被告詹順松拆除排水溝。職是，被告未舉證系爭地
    上物乃有權占用系爭土地，原告請求被告拆除系爭房屋、被
    告詹順松拆除排水溝，如附圖編號1246⑴部分，並騰空返還
    占用土地予原告，洵屬有據，逾此範圍，則欠其據。
  ㈡反訴部分：
  ⒈按債權人基於債之關係，得向債務人請求給付。民法第199條
    第1項已明文。
  ⒉經查，系爭協議書之當事人乃詹安福、詹添福，兩造僅為見
    證人，業如前述，縱令詹安福死後，被告為其繼承人，亦無
    從依系爭協議書，請求非當事人或詹添福繼承人之原告，須
    將系爭土地如附圖編號1246⑴部分移轉所有權登記予被告，
    殆無疑義。準此，被告於反訴之請求，尚乏其憑。
五、綜上所述，原告於本訴依民法第767條第1項前、中段規定，
    請求如主文第1項所示，為有理由，應予准許；其餘請求，
    及被告於反訴依系爭協議書之請求，均為無理由，應予駁回
    。
六、本判決主文第1項係本訴適用簡易程序所為被告敗訴之判決
    ，依民事訴訟法第389條第1項第3款之規定，均應依職權宣
    告假執行，另依同法第392條第2項規定，職權宣告被告如預
    供擔保，免為假執行。又原告就其勝訴部分，聲請供擔保宣
    告假執行，僅係促使法院職權發動，毋庸另予准駁之表示。
七、本件事證已臻明確，兩造其餘攻擊、防禦方法，核於判決結
    果不生影響，爰不一一論述，併此敘明。
八、訴訟費用負擔之依據：民事訴訟法第78條、第79條。
中　　華　　民　　國　　111 　年　　12　　月　　15　　日
                  潮州簡易庭  法  官  曾迪群
以上正本係照原本作成。
如不服本判決，應於送達後20日內，向本院提出上訴狀並表明上
訴理由，如於本判決宣示後送達前提起上訴者，應於判決送達後
20 日內補提上訴理由書（須附繕本）。如委任律師提起上訴者
，應一併繳納上訴審裁判費。
中　　華　　民　　國　　111 　年　　12　　月　　15　　日
                              書記官　薛雅云